【裁判字號】    96,訴,1621
【裁判日期】    970222
【裁判案由】    確認所有權存在等
【裁判全文】
臺灣臺南地方法院民事判決              96年度訴字第1621號
原      告  丁○○
                        3號
訴訟代理人  乙○○
被      告  甲○○
上列當事人間請求確認所有權存在等事件，經本院於民國97年2
月14日言詞辯論終結，判決如下：
    主  文
確認坐落於臺南市○○區○○段420、420之1地號土地上門牌臺
南市○○區○○里○○路○段五八一巷五十四號房屋（地面面積
三九九點九一平方公尺）為原告所有。
被告應將前項房屋返還原告。
被告應給付原告新臺幣肆拾萬壹仟柒佰參拾伍元，及自民國九十
六年十二月四日起至清償日止，按年利率百分之五計算之利息。
原告其餘之訴駁回。
訴訟費用新臺幣壹萬陸仟壹佰肆拾柒元，由被告負擔新臺幣壹萬
元，餘由原告負擔。
本判決第二項於原告以新臺幣伍拾萬捌仟元供擔保後，得假執行
；但被告如於執行標的物交付前以新臺幣壹佰伍拾貳萬參仟捌佰
元為原告預供擔保，得免為假執行。
本判決第三項得假執行；但被告如於執行標的物拍定、變賣或物
之交付前，以新臺幣肆拾萬壹仟柒佰參拾伍元預供擔保，得免為
假執行。
原告其餘假執行之聲請駁回。
    事實及理由
甲、程序方面：
    被告未於言詞辯論期日到場，核無民事訴訟法第386條所列
    各款情形，應依原告之聲請，由其一造辯論而為判決。
乙、實體方面：
一、原告主張：
(一)、緣坐落臺南市○○區○○段420、420之1地號土地上門牌臺
    南市○○區○○里○○路○段581巷54號未辦妥保存登記之房
    屋（下稱系爭房屋），為原告出資興建，並與家人居住於該
    屋，民國（下同）70幾年間因該屋發生火災，造成原告之次
    子一家四口及女兒身亡，原告傷心之餘，乃搬離該處，並申
    請暫停稅籍（該屋原稅籍號碼Ｚ000000000000）。嗣於84年
    間，被告向原告買受上開土地時，向原告表明因礙於經濟關
    係，無力一併買受土地上之系爭房屋，希求原告先將系爭房
    屋借予被告使用，待其經濟狀況較佳時，保證一定向原告買
    受系爭房屋，原告因系爭房屋曾發生火災造成家人亡故，被
    告竟不忌計諱，仍願意買受土地，不疑有他，故而應允，並
    將系爭房屋稍作整修後即借予被告使用。
(二)、詎原告將上開土地移轉登記予被告，並將系爭房屋交付被告
    使用後，被告利用原告年老，對其賞識，竟遲不給付土地之
    買賣價金，亦未依約向原告買受系爭房屋，直至原告之子蔡
    俊堯事後於86年間發現上情，出面要求被告依約給付買賣價
    金後，被告始以經營不善，無能力給付價金，同意與原告合
    意解除買賣契約，終止使用系爭房屋之借貸契約。然而，原
    告僅於86年2月12日將上開土地移轉登記給原告指定之第三
    人即原告之子蔡俊堯，對於系爭房屋，卻多次以其尚未找到
    房屋置放其所有之物品為由，推託拒不交還系爭房屋，甚至
    避不見面，更以其為系爭房屋之房屋稅納稅義務人，主張房
    屋為其所有，拒不返還。
(三)、按未保存登記建物之所有權係屬於原始起造人，房屋稅之納
    稅義務人，並非必為所有權人，僅為繳納房屋稅之收據，亦
    非即為房屋所有權之證明（最高法院40年度台上字第126號
    判例、70年度台上字第3760號判決參照）。原告未曾同意被
    告恢復稅籍或同意其得變更或另申請稅籍，經原告查知，被
    告於購買系爭房屋之座落土地後，以其為土地所有權人，向
    臺南市政府工務局申請系爭房屋之使用執照，並據此再向稅
    捐機關申請設立新的稅籍，致使系爭房屋目前之納稅義務人
    名義為被告，但查，依上開說明，未保存登記建物之所有權
    歸屬於出資興建者，其所有權歸屬並非以納稅義務人為認定
    ，系爭房屋既為原告出資興建，系爭房屋之所有權人當為原
    告。
(四)、本件系爭房屋之所有權人為原告，被告卻以其為納稅義務人
    主張其為系爭房屋之所有權人，是而，原告如不訴請確認，
    原告在私法上之法律地位所受侵害之危險，即無法除去，故
    原告自有提起本件訴訟請求確認之法律上利益存在。
(五)、又兩造既已合法終止借貸契約，被告仍占有系爭房屋，亦屬
    無權占有，依民法第470條、第767條規應，原告有權請求被
    告返還系爭房屋之權利。
(六)、另無權占有他人房屋，可能獲得相當於租金之利益為社會通
    常之觀念起（最高法院61年度台上字第1695號判例參照）。
    是依據民法第179條、第184條規定，原告尚得請求被告給付
    相當於租金之不當得利。按土地法第97條規定：「城市地方
    房屋之租金，以不超過土地及其建築物申報總價年息百分之
    十為限」，查系爭建物及其座落土地之申報總價為新臺幣（
    下同）2,087,085元【土地申報總價為511,885元（399.91平
    方公尺×1,280元申報地價=511,885元）、建物之申報價為
    1,575,200元】，以年息百分之十計算，每年租金為208,709
    元，是以此作為計算租金之標準，原告得請求被告給付起訴
    （96年10月22日）前5年相當於租金之不當得利，為
    1,043,545 元。
(七)、並聲明：確認坐落於臺南市○○區○○段420、420之1地
    號土地上門牌臺南市○○區○○里○○路○段581巷54號房屋
    （面積約399.91平方公尺）為原告所有。被告應將上開房
    屋返還原告。被告應給付原告1,043,545元，及自起訴狀
    繕本送達翌日起至清償止，按年利率百分之五計算之利息。
    願供擔保請准宣告假執行。
二、被告均未於言詞辯論期日到場，亦未提出書狀作何聲明或陳
    述。
三、得心證之理由：
(一)、按確認之訴，非原告有即受確認判決之法律上利益者，不得
    提起，民事訴訟法第247條第1項定有明文。亦即原告提起確
    認之訴，必須其主張之法律關係存否在當事人間不明確，致
    原告之權利或其他法律上之地位有不安之危險，即時有以確
    認判決除去之必要，其在法律上始有受判決之利益（最高法
    院52年度臺上字第1922號判例意旨可參）。本件門牌位於臺
    南市○○區○○里○○路○段581巷54號未辦妥保存登記之系
    爭房屋，業經被告設立稅籍資料及申請使用執照，有臺南市
    稅捐稽徵處安南分處96年11月23日南市稅安字第0962216308
    0號函在卷可按，則兩造間就系爭房屋之權利存否已有不明
    確之狀態，且得以判決確認，將此不安狀態除去，因之，原
    告提起本件確認訴訟，即有受確認判決之法律上利益，應予
    准許，合先敘明。
(二)、原告主張之事實，業據原告提出土地登記簿謄本二件、土地
    移轉登記資料二件、房屋稅主檔現值查詢一件、現場照片二
    十九張為證，並經證人丙○○到庭證述：系爭房屋於火災後
    除有貼過磁磚及經油漆外，其餘均與原先建物相同等語（見
    本院97年2月14日筆錄），被告未於言詞辯論期日到場爭執
    ，復未提出任何書狀或證據資料以供本院審酌，依上開證據
    ，自堪信原告之主張為真正。
(三)、按「借用人應於契約所定期限屆滿時，返還借用物；未定期
    限者，應於依借貸之目的使用完畢時返還之。但經過相當時
    期，可推定借用人已使用完畢者，貸與人亦得為返還之請求
    。借貸未定期限，亦不能依借貸之目的而定其期限者，貸與
    人得隨時請求返還借用物」，「所有人對於無權占有或侵奪
    其所有物者，得請求返還之。對於妨害其所有權者，得請求
    除去之。有妨害其所有權之虞者，得請求防止之」，民法第
    470條、第767條分別定有明文。經查：原告主張以於86年2
    月12日前，兩造已合意解除買賣契約，終止使用借貸契約，
    業據其提出86年2月12日土地移轉登記給原告之子蔡俊堯之
    登記資料為證，被告經合法通知，未於言詞辯論期日到場爭
    執，復未提出任何書狀或證據資料以供本院審酌，依上開證
    據，自堪信原告主張兩造已合意解除買賣契約，終止使用借
    貸契約之事實為真正。從而，原告主張依民法第470條、第
    767 條行使權利，自屬有據。
(四)、又「依不當得利之法則請求返還不當得利，以無法律上之原
    因而受利益，致他人受有損害為其要件，故其得請求返還之
    範圍，應以對方所受之利益為度，非以請求人所受損害若干
    為準，無權佔有他人土地，可能獲得相當於租金之利益為社
    會通常之觀念，是被上訴人抗辯其佔有系爭土地所得之利益
    ，僅相當於法定最高限額租金之數額，尚屬可採」（最高法
    院61年台上字第1695號判例參照）。又按土地法第97條規定
    ：「城市地方房屋之租金，以不超過土地及其建築物申報總
    價年息百分之十為限」。經查：系爭建物及其座落土地之申
    報總價為2,035,685元【土地申報總價為511,885元（399.91
    平方公尺×1,280元申報地價=511,885元）、建物之申報價
    為1,523,800元】，此有原告提出之土地登記簿謄本二件及
    臺南市稅捐稽徵處安南分處96年11月1日南市稅字第
    09622152260號函在卷可按，本院斟酌原告自認上開土地及
    系爭房屋發生火災及在現場有人因火災而亡故，認上開房地
    以年息百分之四作為計算租金之標準，是原告請求每年之租
    金為81,427元，因之原告請求96年10月22日起訴前五年相當
    於租金之不當得利，總計為401,735元（81,427×5＝
    401,735 元），原告逾此部分之請求，則屬無據。
(五)、綜上所述，原告依據民法第470條、第767條、第179條、第
    184條等規定，提起本件訴訟，請求如主文所示之第一、二
    、三項，為有理由，應予准許，原告逾此部分之請求，則屬
    無據，應予駁回。
(六)、又主文第二項判決部分，原告陳明願供擔保請准宣告假執行
    ，經核無不合，爰酌定金額准許之；另原告第三項勝訴部分
    為關於財產權之訴訟，所命給付之金額未逾500,000元之所
    為被告敗訴判決，應依民事訴訟法第389條第1項第5款規定
    ，依職權宣告假執行，是原告聲請就第三項勝訴部分供擔保
    為假執行，即無必要。本院並依同法第392條第2項、第3項
    規定，依職權宣告被告得預供擔保，免為假執行。又第一項
    判決部分，性質上不適為假執行之宣告，不為假執行之宣告
    。至原告敗訴部分，其假執行聲請即失所附麗，應併予駁回
    。並依民事訴訟法87條第1項確定訴訟費用額為16,147元（
    裁判費16,147元），並由被告負擔10,000元，餘由原告負擔
    。
四、據上論結：原告之訴為一部有理由，一部無理由，依民事訴
    訟法第79條、第389條第1項第5款、第390條第2項、第392條
    第2項、第3項，判決如主文。
中    華    民    國    97    年    2     月    22    日
                  民事第二庭    法  官  曾鴻銘
以上正本係照原本作成。
如對本判決上訴，須於判決送達後20日內向本院提出上訴狀（應
附繕本）。
中    華    民    國    97    年    2     月    22    日
                                書記官  陳志德


司法院資訊處製作；財團法人民間司法改革基金會備份。
